臺灣臺北地方法院民事判決　　　　　　　　　　　　九十二年度簡上字第六七一號
　　上　訴　人　乙○○原名：.
　　訴訟代理人　黃世瑋律師
　　　　　　　　王泓鑫律師
　　被　上訴人　丙○
右當事人間請求給付票款事件，上訴人對於中華民國九十二年九月八日，本院台北簡
易庭九十二年度北簡字第一一三八三號第一審判決提起上訴，本院於中華民國九十三
年八月五日言詞辯論終結，判決如左：
    主  文
原判決廢棄。
被上訴人在第一審之訴駁回。
第一、二審訴訟費用由被上訴人負擔。
    事  實
甲、上訴人方面：
一、聲明：
（一）原判決廢棄。
（二）右廢棄部分，被上訴人在第一審之訴駁回。
二、陳述：除與原審判決記載相同者，茲予引用之外，補稱：
（一）按，「票據上權利之行使與票據之占有，在票據法上有不可分離之關係，故執
      票人喪失票據時，在未回復其占有之前，除有票據法第十六條規定之情形，得
      為公示催告之聲請，並於公示催告程序開始後，得提供擔保請求票據金額之支
      付外，只得依同法第十五條為止付之通知，不得對於票據債務人行使票據上之
      權利，提起請求支付票據金額之訴。」、「票據上權利之行使，與票據之占有
      ，在票據法上有不可分離之關係，非持有票據之執票人，不得行使票據上之權
      利。上訴人已將系爭支票二張交還被上訴人之事實，已據被上訴人提出原支票
      二紙為證，並為兩造所不爭執，是上訴人顯非系爭支票之執票人，其本於票據
      關係請求被上訴人給付票款，自非正當。」最高法院著有四十四年度台上字第
      二一七號、六十六年度台上字第六三六號判例，可資參照。顯見行使票據上之
      權利者，限於實際占有票據而為執票人。惟查，被上訴人固於原審起訴請求上
      訴人給付票款，並於原審提出如附表所示之支票影本及退票理由單各三份為證
      ，但自原審以迄本院審理期間，被上訴人始終未能提出系爭支票之原本。且訴
      外人丁○○於本院審理時證稱，系爭三紙支票目前由訴外人黃鴻全持有等語。
      況被上訴人亦已自認並未持有系爭三紙支票，足認被上訴人並非系爭三紙支票
      之執票人。是參酌前揭判例意旨，被上訴人自無法行使票據上之權利。
（二）又按，稱消費借貸者，謂當事人一方移轉金錢或其他代替物之所有權於他方。
      民法第四百七十四條第一項前段定有明文。可見消費借貸契約乃要物契約，惟
      被上訴人主張系爭三紙支票係由於上訴人透過訴外人丁○○向其借款所簽發，
      自應由被上訴人對此舉證。但系爭三紙支票實係訴外人甲○○詐騙上訴人所簽
      發，以便持之經由訴外人丁○○、莊志松向被上訴人借款。故實際借款人應係
      訴外人甲○○而非上訴人，上訴人對於訴外人甲○○及被上訴人，均無任何債
      權債務關係存在，衡諸上開法條意旨，上訴人亦無給付票款之義務。
（三）再按，「以惡意或有重大過失取得票據者，不得享有票據上之權利。無對價或
      以不相當之對價取得票據者，不得享有優於前手之權利。」票據法第十四條定
      有明文。另按，「票據法第十四條所謂以惡意或有重大過失取得票據者，係指
      明知或可得而知轉讓票據之人，就該票據無權處分而仍予取得者而言。」最高
      法院著有五十二年台上字第一九八七號判例，足資參酌。本件被上訴人之前手
      丁○○既明知所取得之系爭三紙支票，係訴外人甲○○向上訴人借得而來，再
      持之向被上訴人借款，此與訴外人丁○○之證述相符，可見訴外人丁○○取得
      票據時自有惡意，應不得享有票據上之權利。況被上訴人從訴外人丁○○處取
      得系爭三紙支票，被上訴人顯然也是明知其前手丁○○無處分權，縱使被上訴
      人非明知訴外人丁○○無處分系爭三紙支票之權利，至少也處於可得而知之狀
      態。因此，被上訴人顯然係以惡意或有重大過失取得票據。再者，被上訴人若
      取得系爭三紙支票時，並未支付任何對價，或以不相當之對價取得，被上訴人
      亦不得享有優於其前手即訴外人丁○○之權利。故觀諸上開法條及判例所示，
      可認被上訴人不得主張享有票據上之權利。
三、證據：除援用第一審所提證據外，補提應收帳款委任合約書一份為證。
乙、被上訴人方面：
一、聲明：駁回上訴。
二、陳述：除與原判決記載相同者，茲引用之外，補稱：系爭三紙支票係上訴人透過
    訴外人丁○○持向被上訴人借款而開立，但系爭三紙支票經提示後竟遭退票，被
    上訴人自得請求上訴人負擔票據責任。嗣被上訴人於系爭三紙支票退票後，訴外
    人丁○○表示要處理本件債務，乃將系爭三紙支票取走交付予訴外人黃鴻全，故
    系爭三紙支票目前確實由訴外人黃鴻全持有中。
三、證據：除援用第一審所提證據外，聲請訊問證人丁○○。
    理    由
一、被上訴人於原審起訴主張：被上訴人執有上訴人所簽發如附表所示之三紙支票，
    金額共新台幣（下同）七十萬元。詎系爭三紙支票經被上訴人提示後，竟因存款
    不足而遭退票，爰依票據之法律關係，請求上訴人給付七十萬元，及自九十二年
    五月十三日起至清償日止，按年息百分之六計算之利息云云。上訴人則以：被上
    訴人目前已未持有系爭三紙支票，自不得主張票據權利等語，資為抗辯。
二、兩造不爭執之事實：
    被上訴人主張上訴人曾開立如附表所示之三紙支票，金額共七十萬元，嗣系爭三
    紙支票經提示而遭退票之事實，業據其提出支票影本、退票理由單各三份為證，
    亦為上訴人所自認，堪信為真實。
三、兩造爭執之爭點：
    至被上訴人另主張上訴人為系爭三紙支票之發票人，應依票據之法律關係，負擔
    給付責任之部分，則為上訴人所否認，並以前揭情詞抗辯之。是本件依兩造之書
    狀往來，以及於準備程序期日所為之整理協議簡化爭點，確認兩造爭執之爭點，
    即在於：被上訴人是否為系爭三紙支票之執票人？
四、關於本件之爭點，分述如下：
    按票據上權利之行使，與票據之占有，在票據法上有不可分離之關係，非持有票
    據之執票人，不得行使票據上之權利。最高法院著有六十六年台上字第六三六號
    判例，可資參照。經查，被上訴人曾持有如附表所示之三紙支票，並經提示因存
    款不足而遭退票，此為兩造所不爭執。惟被上訴人於系爭三紙支票退票後，將系
    爭三紙支票經由證人丁○○交付予訴外人黃鴻全，系爭三紙支票已由訴外人黃鴻
    全持有，此經證人丁○○到庭證述屬實，亦為被上訴人所自認。堪認被上訴人已
    非系爭三支票之執票人。則被上訴人既已喪失系爭支票之占有，揆諸上揭判例所
    示，其就系爭三紙支票已無票據權利可言。故被上訴人主張上訴人應負發票人責
    任，即無足採。
五、綜上所述，被上訴人已非系爭三紙支票之執票人，自不得行使系爭三紙支票之執
    票人權利。從而，被上訴人依票據之法律關係，請求上訴人給付系爭三紙支票之
    票款，及法定遲延利息，均屬無據。則原審判命上訴人給付被上訴人七十萬元，
    及自九十二年五月十三日起至清償日止，按年息百分之六計算之利息，並依職權
    為假執行之宣告，自有未洽。上訴意旨指摘原判決不當，求予廢棄改判，為有理
    由。自應由本院予以廢棄改判，如主文第二項所示。
六、本件事證已臻明確，上訴人有關並未收受借款及票據法第十四條之抗辯，經審酌
    與本院前揭判斷不生影響，毋庸再予審酌，併此敘明。
七、據上論結，本件上訴為有理由，依民事訴訟法第四百三十六條之一第三項、第四
    百五十條、第七十八條，判決如主文。
中　　　華　　　民　　　國　　九十三　　年　　　八　　　月　　 十九 　　日
                                 民事第六庭審判長法官 林惠瑜
                                                 法官 詹駿鴻
                                                 法官 姜悌文
正本係照原本作成
本判決不得上訴
中　　　華　　　民　　　國　　九十三　　年　　　八　　　月　　 十九 　　日
                                               書記官 陳鳳瀴
